【裁判字號】    90,台上,5773
【裁判日期】    900919
【裁判案由】    傷害直系血親尊親屬
【裁判全文】
最高法院刑事判決                                九十年度台上字第五七七三號
    上訴人  莊曾日妹
    被  告  甲 ○ ○
            乙○○○
            丙○○○
右上訴人因自訴被告等傷害直系血親尊親屬案件，不服台灣高等法院中華民國八十八
年六月三十日第二審判決（八十七年度上訴字第五一一五號，自訴案號：台灣桃園地
方法院八十六年度自字第三五號），提起上訴，本院判決如左：
    主  文
上訴駁回。
    理  由
一被告甲○○、丙○○○部分：
按刑事訴訟法第三百七十七條規定，上訴於第三審法院，非以判決違背法令為理由，
不得為之。是提起第三審上訴，應以原判決違背法令為理由，係屬法定要件。如果上
訴理由狀並未依據卷內訴訟資料，具體指摘原判決不適用何種法則或如何適用不當，
或所指摘原判決違法情事，顯與法律規定得為第三審上訴理由之違法情形，不相適合
時，均應認其上訴為違背法律上之程式，予以駁回。本件上訴人莊曾日妹上訴意旨略
稱：(一)、告訴人、證人之陳述有部分前後不符，或相互間有所歧異時，究竟何者為可
採，法院仍得本其自由心證予以斟酌，非謂一有不符或矛盾，即應認其全部均為不可
採信（參見本院七十四年台上字第一五九九號判例）。上訴人於審理中就被告等如何
對其傷害之供述，固稍有歧異，但對於被告三人共同對其推打，致其受傷之情，指訴
始終如一，再佐以上訴人當場即被送往壢新醫院急救之情，可見上訴人對於被告等對
其推打之基本事實之陳述，並無二致。原審對此未予究明，遽以「上訴人莊曾日妹對
於被告三人究竟有無出手毆打上訴人，及如何毆打乙節，前後供述已然不一，顯有瑕
疵。」，而未採納上訴人之指訴，顯與上開判例意旨不符，自屬違法。(二)、原判決認
上訴人謂「乙○○○、丙○○○都有打我肩膀，即用力在我肩膀往下一壓，女兒菊美
及乙○○○則扭我的手」云云，應均係上訴人在怒急之下所產生之錯覺，顯非真實。
但原判決並未明係基於何種事證認定上訴人係在怒急之下所產生之錯覺而非真實，
有判決不載理由之違法。(三)、上訴人雖年高八十餘歲，然身體依然健康，依經驗法則
判斷，上訴人斷無可能無故倒地，需救護車載往醫院緊急救治；準此，足見上訴人指
訴被告等對伊推、壓而造成傷害之情，應為事實。況被告等或為上訴人子女，或為媳
婦，骨肉至親，若非被告等真正對上訴人出手毆打，令上訴人傷心欲絕，上訴人豈忍
心提出告訴﹖原判決未注意及此，反謂：「依其身體狀況，自亦不能執此反證被告等
人對之有何暴行可言。」，其判決明顯違反經驗法則。且上述「其身體狀況」，究係
如何，判決內復未明，亦有判決不載理由之違法。(四)、證人游珮珊係被告丙○○○
女兒、證人游樹枝係被告丙○○○之配偶，證人莊育祥係被告甲○○、乙○○○之子
，渠等與被告丙○○○、甲○○、乙○○○之關係，較諸上訴人更為密切，怎可能期
待證人游珮珊、游樹枝、莊育祥等人據實供述﹖原審採信渠等偏頗不實之證詞，作為
被告等無罪之依據，違反證據法則。又依證人莊珍美之證詞：「當天伊舅媽、姨媽和
莊淑惠都有打電話來，說伊母親身體不舒服，要伊去載她回來，當時伊先生不在，沒
有車子，伊就打電話給乙○○○，要她去載母親回去，下午二時許打電話過去問，伊
姐姐說母親在醫院了，伊趕去醫院看，聽醫生說伊母親情緒很不穩定，但身體還好，
伊母親沒有說什麼」等語，其證詞中並未及案發時其在現場或現場附近，即其未目
睹事情發生經過，原審竟採其證詞作為被告三人無毆打或推拉上訴人之證據，採證顯
然有誤。(五)、壢新醫院醫師郭元成於原審證稱上訴人送來救治時，初步判斷有主動脈
剝離現象，該醫院函亦稱上訴人當時疑似主動脈剝離。但查上訴人於民國八十五年十
二月二十日離開壢新醫院轉至台中市楊朝弘診所治療，及嗣後於八十六年二月十七日
起至台中仁愛綜合醫院看診，均未診斷出主動脈剝離現象，此有楊朝弘醫師函、仁愛
醫院覆原審法院函附卷可稽，甚且原審將上訴人在壢新醫院所拍攝之Ｘ光片送台大醫
院鑑定，台大醫院回函中亦未明經由Ｘ光片判斷有「主動脈剝離現象」，由是足徵
壢新醫院郭元成醫師對上訴人診斷有誤，原審以郭元成醫師錯誤之診斷，作為有利於
被告等之證據，顯然違反證據法則。(六)、仁愛綜合醫院八十八年一月十四日函送之主
治醫師殷南熏所撰之上訴人之病情說明書載明：「……結論：鎖骨再骨折可能是手術
前三週以前的外力所致，但第十二腰椎壓迫性骨折可能是非外力所致。」等語。足見
上訴人左鎖骨再骨折之原因，乃外力所致，據此再對照上訴人所述遭被告推、壓之情
形，足證上訴人左鎖骨骨折確係被告等所造成，上開說明為何不可採，原判決未予說
明，有判決理由不備之違法。(七)、上訴人於案發當日尚能行走一、二公里，可見其健
康情況良好，若於案發前左鎖骨之舊骨折傷勢尚未癒合或再度骨折，上訴人應早已喊
疼，或尋求就醫，怎可能行動自如，且尚能長距離步行﹖台大醫院之鑑定報告未審酌
上述情形，而認定八十五年十二月二十日上訴人再骨折之原因為「(一)原骨折迄未癒合
或(二)鎖骨在兩片拍攝時間（即八十五年一月八日、八十五年十二月二十日）之間的某
時再度骨折」云云，該鑑定意見所載上訴人鎖骨骨折之時間復與前述殷南熏醫師之病
情說明內容相佐，顯不足取。原審竟依據該與事實相違之鑑定意見，認為「上訴人之
傷係屬陳舊性，要非在八十五年十二月二十日所造成」，其採證顯然違反證據法則。
(八)、上訴人於第一審曾指訴被告丙○○○、乙○○○於案發時有扭其手、腳等語，楊
朝弘醫師亦診斷出「下背扭傷、兩側下肢拉傷」之症狀，可見上訴人之指述非虛，足
證該「下背扭傷、兩側下肢拉傷」為被告共同傷害行為所造成，原審就此部分漏未審
理，判決中就此疏而未論，亦屬違法等語。
惟查證據之取捨、證據證明力之判斷及事實有無之認定，為事實審法院之職權，苟其
取捨判斷與認定，並不違背論理法則及經驗法則，即不容任意指為違法，而執為第三
審適法之上訴理由。本件原判決以被告甲○○、乙○○○、丙○○○均堅決否認有上
訴人莊曾日妹所指之傷害犯行，而經查事發當日，上訴人至甲○○住處，目的在爭取
其夫遺留之土地等遺產，此為上訴人所不諱言，足徵雙方迭為遺產之事生爭執。上訴
人指訴被告等傷害之情節，於八十六年三月七日第一審初訊時稱：「……他們竟然把
我推來推去，他們雖然沒有打我，……，他們把我推到暈眩，後來四人又合力把我像
豬一樣丟到貨車上，我左邊的肩膀被他們弄得有裂傷，骨頭有骨折，……以前我的左
肩膀骨頭就被他們弄得骨折過一次，這次又因被他們丟到貨車而骨折成二截，我左膝
也被撞現還抽痛，我的脊椎骨也有裂傷，我當初是去壢新醫院看診的，醫院有資料」
等語，依此，被告三人並未打上訴人，僅止於將上訴人推來推去而已。嗣於八十六年
十二月二十四日在第一審又稱：「我到他們家後，他們就出手打我，我進門沒多久就
打，……，他們當時還把我推到沙發上，對我動手動腳，……，三人均有打，打我肩
膀，即用力在我肩膀往下一壓，是我兒子壓我肩膀，我女兒菊美及莊六妹則扭我手、
腳。」等語。八十七年一月二十一日於第一審又稱是甲○○打伊等語。足見上訴人對
於被告三人究竟有無出手毆打上訴人及如何毆打等情，前後供述不一，顯有瑕疵。上
訴人係由桃園縣警察局平鎮市消防分隊以救護車載往壢新醫院就醫，已據該分隊小隊
長鍾延李、隊員葉明欽結證在卷，且有桃園縣警察局桃園分局函送之派遣登記簿暨工
作簿影本存卷可考，足見上訴人指稱被告等合力將其像豬一樣丟到貨車上送醫院云云
，係對救護車有所誤認所致。證人即上訴人之外孫女游珮珊證稱：當天沒有人推上訴
人等語；上訴人之女婿游樹枝證稱：當日伊在住處外面麵攤煮麵，有聽到說伊丈母娘
身體不舒服，沒有聽到爭吵的聲音，甲○○只比救護車早一步到家等語；甲○○之子
莊育祥證稱：當天無人打伊祖母等語；上訴人之女莊珍美稱：當天伊舅媽、姨媽和莊
淑惠均有打電話來，說伊母身體不舒服，要伊去載他回家，至下午伊姐說母親在醫院
，伊至醫院時，聽醫生說伊母親情緒很不穩定，但身體還好，伊母親沒有說什麼等語
，均足徵被告等並無毆打或推拉上訴人情事。雖上訴人否認當日有身體不適之情形，
且上訴人當日稍早尚能自其妹葉曾團妹住處步行至其弟媳梁四妹住處，但其係八十多
歲之人，依其有骨質疏鬆、鎖骨骨折等情狀，不能執此反證被告有對之為暴行行為。
壢新醫院為上訴人急救時，診斷為「腹痛」，經臨床理學檢查及Ｘ光學檢查，疑似主
動脈剝離，似與外因他人之傷害無直接之關係等情，有該院函可按。又該醫院醫師郭
元成於第一審訊問時證稱：上訴人當時無外傷，其主訴左上胸部疼痛，根據Ｘ光片初
步判斷，懷疑有主動脈剝離現象，其左側鎖骨已有固定器、左肩鎖骨骨折沒有復發，
是陳舊性，當時有幫她做臨床測試，她未說痛，一般用雙手重壓，理論上應不會造成
鎖骨骨折，但因她是女性，年齡又大，骨質比較疏鬆，就比較難說，其上腹疼痛與左
肩舊傷無關等語，足證上訴人之左肩鎖骨骨折係屬舊傷，並非事發當日新發生之傷害
。上訴人自壢新醫院出院後，即至台中市楊朝弘診所診治，並未診斷其左肩鎖骨骨折
係新傷，且楊朝弘醫師函覆稱：肉眼可見左側鎖骨中段有明顯凹陷，無其他外傷，至
於造成上開傷勢之原因，無法經由臨床診斷探知，因該診所為內科診所，並無Ｘ光片
設備，故當日未做Ｘ光檢查等語，故楊朝弘並無法判定上訴人左側鎖骨骨折造成之原
因。上訴人於八十六年二月十七日曾至台中市仁愛綜合醫院求診，經診斷為「左肩鎖
骨骨折、第十二腰椎壓迫性骨折」，並於同年月二十五日作左鎖骨之手術，而該醫院
函送之上訴人病情說明書固記載：「……結論：鎖骨骨折可能是手術前三週以前的外
力所致，但第十二腰椎壓迫骨折可能是外力性，亦可能是非外力性所致」等語。然原
審將扣案之上訴人於八十五年一月八日在仁愛醫院及八十五年十二月二十日在壢新醫
院所拍攝之Ｘ光片送請國立台灣大學醫學院附設醫院鑑定結果，該院查復意見為：
Ｘ光片Ｂ為一胸部Ｘ光片，無法看出「第十二胸椎壓迫性骨折」，但可見左側鎖骨骨
折。該鎖骨骨折為一陳舊性骨折，先前業經手術以鋼釘鋼線固定，但該等固定物已鬆
脫。故此一骨折究係原骨折迄未癒合，或已癒後再度骨折，則因病患年邁，骨質疏鬆
情形嚴重而無法判定。依Ｘ光片上印錄之資料顯示，Ａ片為八十五年一月八日於仁
愛醫院所攝，Ｂ片則為八十五年十二月二十日所攝。前者顯示左側鎖骨骨折，已經鋼
釘鋼線復位固定，復位狀況良好，尚未癒合；而後者顯示該等鋼釘已告鬆脫，而鎖骨
仍呈骨折狀況且已移位，其可能原因有原骨折迄未癒合或鎖骨在兩片拍攝時間之
間的某時再度骨折。惟據八十七年三月三十日庭訊中壢新醫院主治醫師郭元成先生作
證指稱，八十五年十二月二十日為病患「做臨床的測試，她未說痛」，判斷以項較
為可能，即使是項之狀況，其再度骨折之時間亦應已距Ｂ片拍攝日期有相當時日。
有該醫院八十八年五月二十五日（八八）校附醫秘字第一一○九六號函附之司法機關
委託鑑定案件意見表一件資為佐證。足證上訴人左鎖骨之傷為陳舊性，並非八十五年
十二月二十日所造成。上訴人之自訴代理人莊育鑫雖陳稱：甲○○在台灣桃園地方法
院檢察署八十六年度偵字第一三一三號莊育鑫恐嚇案偵查中，有承認打上訴人云云，
惟經調取該案卷核閱結果，並無其事，故莊育鑫之指述並不可取。綜上，上訴人之指
訴情節前後不一，顯有瑕疵，而其提出之診斷書所載傷勢，亦無證據證明係被告於事
發日所造成，此外，又查無其他積極證據足認被告確有上訴人所指之犯行，自不能僅
憑上訴人之指訴，遽入人罪，因認不能證明被告甲○○、丙○○○犯罪，而撤銷第一
審關於甲○○有罪部分之判決，改判諭知甲○○無罪，並維持第一審關於丙○○○無
罪部分之判決，駁回上訴人此部分在第二審之上訴，已於判決內詳予論述其理由。查
原判決已說明上訴人事發日至被告甲○○住處係為爭取其夫遺留之土地，雙方就此問
題迭生爭執，而上訴人先後指訴被告如何傷害之情節並不相符，為不可採，且誤認救
護車為貨車等事由，因而認上訴人指稱：「乙○○○、丙○○○都有打我肩膀，即用
力在我肩膀往下一壓，女兒菊美及乙○○○則扭我的手」云云，係上訴人在怒急之下
所產生之錯覺。足見原判決記載「在怒急之下所產生之錯覺」，並非未說明憑以認定
之理由。原判決理由欄四之(四)末段記載：「……依其身體狀況（詳後述），自亦不能
執此反證被告等人對之有何暴行可言。」，所指上訴人之身體狀況，已於理由欄四之
(五)、(六)、(八)說明甚詳。又仁愛醫院函送之上訴人病情說明書所載傷勢何以不足取，原
判決理由欄四之(八)已有說明。上訴意旨謂上述事項原判決未予說明，有理由不備之違
法云云，顯非依據卷內資料執為指摘之合法上訴理由。再查證人與被告有親友關係，
其證據是否可採，乃證據證明力之問題，審理事實之法院就調查所得之心證予以採用
，苟與證據法則不相違背，即非法所不許。又鑑定意見之證明力如何，法院亦有依自
由心證原則，斟酌取捨之職權。原判決就上訴人之指訴何以不足採信；證人游珮珊、
游樹枝、莊育祥、莊珍美等之證言何以可信；壢新醫院之診斷結果，認上訴人之左肩
鎖骨骨折係屬舊傷及台大醫院鑑定結果，認上訴人左側鎖骨骨折原因以原骨折迄未癒
合較為可能；即使是再度骨折，其時間亦應距八十五年十二月二十日有相當時日，何
以可採信，均已明其論斷之理由。上訴意旨就原審依憑事證所為之論斷，究竟違背
如何之證據法則，並未依據卷證資料具體予以指摘，徒憑己見，任意指摘為違法，重
為事實之爭執，自非適法之第三審上訴理由。台中市楊朝弘診所之診斷書固記載上訴
人「下背扭傷，兩側下肢扭傷」，但楊朝弘致原審之函則已說明：上訴人主訴背痛、
全身疼痛、下肢酸痛、腹痛，肉眼可見左側鎖骨中段有明顯之凹陷，無其他外傷，至
於造成上開傷勢之原因，無法經由臨床診斷探知，且該診所為內科診所，並無Ｘ光片
設備，故當日未做Ｘ光檢查等語。足見該診斷書所載「下背扭傷、兩側下肢扭傷」，
係依上訴人之主訴而記載，而原審已就上訴人指訴被告如何傷害上訴人致其受傷等情
，予以審理，並已於判決內說明其指訴不足取之理由，上訴意旨謂原審就被告傷害上
訴人致「下背扭傷、兩側下肢扭傷」部分未予審理云云，尚有誤會，亦非依據卷內資
料執為指摘之合法上訴理由。是上訴意旨所指原判決違法情事，顯與法律規定得為第
三審上訴理由之違法情形不相適合，衡以前開說明，其此部分之上訴顯屬違背法律上
之程式，應予駁回。
二被告乙○○○部分：
按刑事訴訟法第三百七十六條所列各罪之案件，經第二審判決者，不得上訴於第三審
法院，法有明文。本件上訴人自訴被告乙○○○傷害罪部分，核屬刑事訴訟法第三百
七十六條第一款之案件。依首開說明，既經第二審判決，自不得上訴於第三審法院，
上訴人竟復提起上訴，顯為法所不許。
據上論結，應依刑事訴訟法第三百九十五條前段，判決如主文。
中      華      民      國     九十     年      九      月     十九     日
                              最高法院刑事第八庭
                                  審判長法官  張  信  雄
                                        法官  賴  忠  星
                                        法官  張  清  埤
                                        法官  陳  世  雄
                                        法官  蕭  仰  歸
      右正本證明與原本無異
                                              書  記  官
中      華      民      國     九十     年      九      月    二十五    日


司法院資訊處製作；財團法人民間司法改革基金會備份。
